---
title: "Esame del 16 Settembre 2026"
subtitle: "Statistics III - CdL SSE"
author: "[Tommaso Rigon]{.orange}"
institute: "_Università degli Studi di Milano-Bicocca_"
page-layout: full
lang: it
bibliography: ../biblio.bib
citeproc: true
csl: https://www.zotero.org/styles/journal-of-the-american-statistical-association
reference-location: margin
execute:
  eval: false
  cache: false
format:
  html:
    html-math-method: katex
    echo: false
    callout-appearance: minimal
    theme: [simplex, ../template.css]
    embed-resources: false
    code-line-numbers: true
    smooth-scroll: true
    code-fold: false
    code-summary: "Show the code"
    fig-dpi: 150
    highlight-style: github
editor: 
  markdown: 
    wrap: 72
editor_options: 
  chunk_output_type: console
---

# [Homepage](../index.html)

Il tempo a disposizione per lo svolgimento della prova è di **2 ore e 30 minuti**. Si ricorda di firmare tutti i documenti che si intendono consegnare, indicando nome e numero di matricola.

Il voto finale corrisponde alla media delle due parti, ciascuna valutata su 30 punti. La prova si considera superata solo se si raggiunge la sufficienza (18/30) in entrambe le parti.

## Parte I: analisi dei dati

```{r}
#| message: false
rm(list = ls())
```

Si considerino i dati `case2001` della libreria `Sleuth3`, relativi alla spedizione Donner (*Donner party*). Nel 1846 un gruppo di pionieri partito dall'Illinois e diretto in California tentò una scorciatoia mai percorsa prima e rimase bloccato dalla neve sulla Sierra Nevada per tutto l'inverno. Quando, nell'aprile del 1847, si concluse l'ultima spedizione di soccorso, circa quaranta membri del gruppo erano morti di fame e di freddo. Il dataset contiene informazioni sui $n = 45$ membri adulti della spedizione (età pari o superiore a 15 anni). Le variabili presenti sono:

- `Age`: età in anni;
- `Sex`: sesso (`Female` oppure `Male`);
- `Status`: esito finale (`Died` oppure `Survived`).

Prima di procedere con le analisi, si eseguano i comandi seguenti, che creano la variabile binaria `survived`, pari a $1$ se la persona è sopravvissuta e $0$ altrimenti:

```{r}
#| echo: true
library(Sleuth3)
donner <- case2001
donner$survived <- ifelse(donner$Status == "Survived", 1, 0)
```

Facendo uso del software **R**, si risponda alle seguenti domande.

(a) Si riportino la tabella di contingenza tra `Sex` e `Status` e la proporzione di sopravvissuti per ciascun sesso. Si costruisca inoltre un boxplot della variabile `Age` raggruppata rispetto a `Status` (senza riportarlo). Si commentino i risultati ottenuti.

(b) Si stimi un modello lineare generalizzato (GLM) opportuno, utilizzando il legame canonico, avente come variabile risposta `survived` e come variabili esplicative `Age` e `Sex`. Si indichi tale modello con `m1`. Si riportino:
    i. la componente casuale, la componente sistematica e la funzione legame del modello;
    ii. l'equazione che esprime la probabilità stimata di sopravvivenza in funzione delle variabili esplicative, riportando i valori delle stime di massima verosimiglianza;
    iii. il valore delle statistiche test e i *p-value* dei test di Wald, test di Rao (score) e di log-rapporto di verosimiglianza per il confronto tra il modello stimato e il modello nullo. Si riportino il sistema di ipotesi e si giustifichino i gradi di libertà delle statistiche test. I tre test forniscono valori sensibilmente diversi? Si commenti questo aspetto;
    iv. un'interpretazione dei coefficienti stimati in termini di **rapporti di quote** (*odds ratio*). In particolare, si quantifichi di quanto cambiano le quote di sopravvivenza di un uomo rispetto a una donna della stessa età, e l'effetto di un aumento di $10$ anni di età a parità di sesso.

(c) Si modifichi il modello `m1` aggiungendo un effetto di interazione tra `Age` e `Sex`. Si indichi tale modello con `m2`. Si riportino:
    i. l'equazione del predittore lineare stimato, scritta separatamente per le donne e per gli uomini;
    ii. un'interpretazione di tutti i coefficienti stimati. In particolare, come cambia l'effetto dell'età sulla probabilità di sopravvivenza tra uomini e donne, rispetto a quanto emerso nel modello `m1`?
    iii. il grafico delle probabilità di sopravvivenza stimate da `m2` in funzione di `Age`, con una curva per ciascun sesso, sovrapposte ai dati osservati (si abbozzi un grafico approssimativo con carta e penna). Il *range* della variabile esplicativa deve essere $(15, 65)$. Si commentino i risultati.

(d) Il modello `m2` è preferibile rispetto al modello `m1`? Si risponda confrontando i due modelli mediante il test di Wald e il test di log-rapporto di verosimiglianza, riportando il sistema di ipotesi, il valore delle statistiche test, i gradi di libertà e i *p-value*. Si confrontino inoltre i due modelli mediante AIC e BIC. Si commentino le eventuali discordanze tra i diversi criteri.

(e) Si riporti la previsione della probabilità di sopravvivenza per una donna di $50$ anni, sulla base del modello `m1` e sulla base del modello `m2`. Per entrambe le previsioni si fornisca un intervallo di confidenza di livello $0.95$, spiegando come è stato costruito. Si commentino le differenze tra le due previsioni e tra le ampiezze dei due intervalli.

(f) È possibile verificare la presenza di sovradispersione nel modello `m1` sulla base della devianza residua o della statistica $X^2$ di Pearson? Si motivi la risposta.

(g) Si discutano criticamente i risultati ottenuti.
    i. Sulla base dei modelli stimati è lecito concludere che le donne abbiano una maggiore capacità di resistere a condizioni estreme? Si discuta il possibile ruolo di variabili non osservate, come ad esempio il fatto di viaggiare insieme alla propria famiglia oppure da soli.
    ii. Sarebbe ragionevole utilizzare il modello `m1` per prevedere la probabilità di sopravvivenza di un bambino di $8$ anni? Si motivi la risposta.

## Parte II: teoria ed esercizi

#### Problema 1

Si consideri la famiglia di trasformazioni di Box-Cox
$$
y^{(\lambda)} = \begin{cases} \displaystyle\frac{y^{\lambda} - 1}{\lambda}, & \lambda \neq 0, \\[2mm] \log{y}, & \lambda = 0,\end{cases} \qquad y > 0,
$$
e si assuma che, per un opportuno valore di $\lambda$, valga il modello lineare $Y_i^{(\lambda)} \sim \text{N}(\boldsymbol{x}_i^T\beta, \sigma^2)$, per $i = 1,\dots,n$ osservazioni indipendenti.

Si scriva la log-verosimiglianza per $(\lambda, \beta, \sigma^2)$, prestando particolare attenzione al termine jacobiano della trasformazione: da dove nasce e cosa comporterebbe la sua omissione? Si spieghi quindi come si ottiene la log-verosimiglianza profilo per $\lambda$ e come viene utilizzata nella scelta della trasformazione. Si discutano infine i limiti di questo approccio.

#### Problema 2

Si consideri una regressione logistica per dati binari, in cui $Y_{ij} \sim \text{Bernoulli}(\pi_i)$ sono variabili aleatorie indipendenti, con $j = 1,\dots,m_i$ e $i = 1,\dots,n$, e in cui le unità che condividono lo stesso valore delle covariate $\boldsymbol{x}_i$ possono essere raggruppate, ottenendo le variabili $S_i = \sum_{j=1}^{m_i}Y_{ij} \sim \text{Binomiale}(m_i, \pi_i)$.

Si confrontino l'analisi condotta sui dati non raggruppati e quella condotta sui dati raggruppati. In particolare, si mostri che le stime di massima verosimiglianza di $\beta$ e i relativi errori standard coincidono, mentre i valori della devianza sono diversi. Si spieghi il motivo di tale differenza, facendo riferimento al modello saturo nei due casi, e se ne discutano le conseguenze sull'utilizzo della devianza come misura della bontà di adattamento.

#### Problema 3

Si supponga di specificare soltanto i primi due momenti della variabile risposta, ossia
$$
\mathbb{E}(Y_i) = \mu_i, \qquad \text{var}(Y_i) = \phi \, v(\mu_i), \qquad g(\mu_i) = \boldsymbol{x}_i^T\beta, \qquad i = 1,\dots,n,
$$
senza assumere una specifica distribuzione di probabilità per $Y_i$.

Si illustri il concetto di quasi-verosimiglianza. In particolare, si scriva la funzione quasi-score e si verifichi che il suo valore atteso è nullo. Si chiarisca in che senso tale approccio generalizza la stima di massima verosimiglianza nei GLM e in quali casi le equazioni di stima coincidono. Si descriva infine come viene stimato il parametro di dispersione $\phi$ e quali sono le conseguenze della sua introduzione sugli errori standard e sui test.
