---
title: "Soluzione esame del 18 Novembre 2025"
subtitle: "Statistics III - CdL SSE"
author: "[Tommaso Rigon]{.orange}"
institute: "_Università degli Studi di Milano-Bicocca_"
page-layout: full
lang: it
bibliography: ../biblio.bib
citeproc: true
csl: https://www.zotero.org/styles/journal-of-the-american-statistical-association
reference-location: margin
execute:
  cache: false
format:
  html:
    html-math-method: katex
    echo: true
    callout-appearance: minimal
    theme: [simplex, ../template.css]
    toc: true
    toc-title: Table of contents
    embed-resources: false
    code-line-numbers: true
    smooth-scroll: true
    code-fold: false
    code-summary: "Show the code"
    fig-dpi: 150
    highlight-style: github
editor: 
  markdown: 
    wrap: 72
editor_options: 
  chunk_output_type: console
---

# [Homepage](../index.html)

## Parte I: analisi dei dati

```{r}
library(faraway)
data(beetle)
beetle
```


> (a) Si costruisca un grafico che riporti l'andamento della proporzione di decessi al variare di `conc` (senza riportarlo). Si commentino i risultati.

```{r}
beetle$prop <- beetle$affected / beetle$exposed
plot(beetle$conc, beetle$prop, pch = 16)
```

> (b) Si stimi un GLM opportuno, usando il legame canonico, avente come variabile risposta la proporzione di decessi (`affected / exposed`) e come variabile esplicativa `conc`. Si riportino:
    i. L'equazione che esprime la risposta media stimata in funzione delle variabili esplicative (equazione del modello stimato), riportando i valori della stima di massima verosimiglianza.  
    ii. Il valore delle statistiche test e i *p-value* dei test di Wald e di log-rapporto di verosimiglianza per confrontare il modello stimato con il modello nullo. Si riportino il sistema d’ipotesi e si giustifichino i gradi di libertà delle statistiche test. Infine, si commentino i risultati.

> (c) Si ottenga il grafico della curva stimata sovrapposta ai punti osservati (senza riportarlo). Il *range* della variabile esplicativa deve essere $(10, 25)$. Si commentino i risultati.


> (d) Si individuino le unità statistiche che sono al contempo influenti e potenzialmente "anomale" (*outlier*) chiarendo quali indici / grafici sono stati usati allo scopo.

> (e) Si fornisca un'interpretazione della stima del coefficiente della variabile esplicativa `conc` e si valuti se tale interpretazione è coerente con i commenti ai grafici dei punti (a) e (c).

> (f) Si riporti la previsione per la probabilità di decesso in corrispondenza della concentrazione `conc = 15`. Si riporti inoltre un intervallo di confidenza. 

> (g) Si verifichi se è presente sovradispersione. In caso affermativo, si provi a trattarla tramite una quasi-verosimiglianza e si commentino i risultati ottenuti.

> (h) Si riporti un intervallo di confidenza per la stessa quantità calcolata al punto (f), basato su una quasi-verosimiglianza. Si commentino i risultati.